臺灣臺北地方法院小額民事判決
110年度北小字第110號
原      告  元大商業銀行股份有限公司



法定代理人  翁健    
訴訟代理人  周立根  
            張志弘  
被      告  財政部國有財產署北區分署（即林鴻遠之遺產管理
            人）

法定代理人  郭曉蓉  
訴訟代理人  蕭吉翎  
上列當事人間請求清償借款事件，經本院於中華民國110年2月23
日言詞辯論終結，判決如下：
    主  文
被告應於管理林鴻遠之遺產範圍內給付原告新臺幣捌萬壹仟貳佰
伍拾捌元，及自民國一百零四年十二月九日起至清償日止，按週
年利率百分之一點六三計算之利息，暨自民國一百年五月二十七
日起至清償日止，按上開利率一成計算之違約金。
原告其餘之訴駁回。
訴訟費用新臺幣壹仟元由被告於管理林鴻遠之遺產範圍內負擔。
本判決第一項得假執行；但被告如以新臺幣捌萬壹仟貳佰伍拾捌
元為原告預供擔保，得免為假執行。
    事實及理由
一、按訴狀送達後，原告不得將原訴變更或追加他訴。但擴張或
    減縮應受判決事項之聲明者，不在此限，民事訴訟法第255
    條第1項但書第3款定有明文。本件原告元大商業銀行股份有
    限公司起訴時，訴之聲明第1項請求被告財政部國有財產署
    北區分署（即林鴻遠之遺產管理人）應於管理被繼承人林鴻
    遠之遺產範圍內給付原告新臺幣（下同）81,258元，及自民
    國100年5月27日起至清償日止，按週年利率1.63％計算之利
    息，暨自100年5月27日起至清償日止，按上開利率二成計算
    之違約金；嗣於110年1月12日具狀減縮違約金為「按上開利
    率一成計算」，參諸前揭規定，應予准許，併予敘明。　　
二、原告主張：
  ㈠大眾商業銀行股份有限公司（下稱大眾銀行）於107年1月1日
    與原告合併，原告為存續銀行，則大眾銀行之權利義務依法
    由原告概括承受，合先敘明。
　㈡被繼承人林鴻遠於97年4月29日向原告借款額度340萬元，約
    定按原告指數房貸利率加計機動計息，如未依約償還本息時
    ，自應償付日起，就逾期總金額按指數房貸利率10％計付違
    約金，並簽訂不動產擔保借款合約。嗣林鴻遠未依約還款，
    經原告處分其擔保後，尚有81,258元及自100年5月27日起至
    清償日止，按週年利率1.63％計算之利息，及按上開利率一
    成計算之違約金未受償。而林鴻遠已於98年9月5日死亡，其
    繼承人均拋棄繼承，並經臺灣士林地方法院（下稱士林地院
    ）99年度司財管字第29號裁定被告為其遺產管理人，依法應
    於管理林鴻遠之遺產範圍內負清償責任。爰依契約及遺產管
    理之法律關係，起訴請求，並聲明：被告應於管理林鴻遠之
    遺產範圍內給付原告81,258元，及自100年5月27日起至清償
    日止，按週年利率1.63％計算之利息，暨自100年5月27日起
    至清償日止，按上開利率一成計算之違約金。
三、被告則以：被繼承人林鴻遠於98年9月5日死亡，被告經士林
    地院99年度司財管字第29號裁定為遺產管理人，並以99年度
    司家催字第122號定准對其債權人及受遺贈人為公示催告，
    被告乃於99年11月18日登報，則上開公示催告期間至101年1
    月18日屆滿。又被告係於110年1月8日收受本件原告之起訴
    狀，依民法第126條規定，就利息債權超過5年時效部分之請
    求，為無理由。另被告請求之違約金部分，實質上具有遲延
    利息之性質，應適用民法第126條所定之5年時效，是被告就
    違約金債權超過5年時效部分之請求，亦無理由等語，資為
    抗辯。並聲明：原告之訴駁回。
四、得心證之理由：
　㈠經查，原告主張被繼承人林鴻遠向其申辦借款，尚積欠本金8
    1,258元未清償之事實，業據提出與其所述相符之金融監督
    管理委員會函暨合併案公告、不動產擔保借款合約、臺灣板
    橋地方法院99年度司執字第93242號分配表等件為證，且為
    被告所不爭執；又林鴻遠於98年9月5日死亡，其各順位繼承
    人均拋棄繼承，被告經士林地院以99年度司財管字第29號裁
    定選任為其遺產管理人後，已依法聲請士林地院以99年度司
    家催字第122號裁定准對林鴻遠之債權人及受遺贈人為公示
    催告，並於99年11月18日刊登報紙公告，其公示催告期間至
    101年1月18日屆滿等情，亦有前揭裁定、報紙附卷可稽。是
    本院審酌上開證據，堪認原告請求被告應於管理林鴻遠之遺
    產範圍內給付原告81,258元，洵屬有據。
　㈡按利息、紅利、租金、贍養費、退職金及其他1年或不及1年
    之定期給付債權，其各期給付請求權，因5年間不行使而消
    滅；時效完成後，債務人得拒絕給付，民法第126條、第144
    條第1項分別定有明文。經查，本件原告係於109年12月8日
    對被告起訴請求乙節，此有民事起訴狀上收狀戳章為憑，參
    照前開規定，溯及5年即104年12月8日以前之利息已罹於時
    效，原告自僅得請求自104年12月9日起算之利息，是被告就
    高過5年之利息部分提出時效抗辯而拒絕給付，即屬有據。
　㈢另按違約金係為賠償因遲延清償金錢債務所生之損害而為約
    定者，僅於債務人給付遲延時，債權人始得請求給付，該違
    約金並非基於一定法律關係而定期反覆發生之債權，自非民
    法第126條所定定期給付債權，而無該條短期時效之適用（
    最高法院104年度台上字第79號判決意旨參照）；又違約金
    之約定，為賠償給付遲延所生之損害，於債務人給付遲延時
    ，債權人始得請求，既非定期給付之債務，其時效為15年而
    非5年（最高法院96年度簡上字第25號判決意旨參照）。被
    告雖主張違約金實質上具有遲延利息之性質，應適用民法第
    126條所定時效云云，惟依上開說明，原告請求被告給付自1
    00年5月27日起至清償日止之違約金，其請求權之時效期間
    應為15年，則迄至原告於109年12月8日對被告起訴請求時，
    尚未罹於15年之消滅時效期間，故被告被告抗辯違約金高過
    5年部分已時效消滅云云，洵非可採。 
五、綜上所述，原告依消費借貸、遺產管理之法律關係，請求被
    告應於管理林鴻遠之遺產範圍內給付原告81,258元，及自10
    4年12月9日起至清償日止，按週年利率1.63％計算之利息，
    暨自100年5月27日起至清償日止，按上開利率一成計算之違
    約金，為有理由，應予准許；逾此範圍之請求，則無理由，
    應予駁回。
六、本件原告勝訴部分係小額程序為被告敗訴之判決，依民事訴
    訟法第436條之20規定，應依職權宣告假執行。本院並依同
    法第392條第2項之規定，依職權宣告被告預供擔保，得免為
    假執行。
七、訴訟費用負擔之依據：民事訴訟法第79條。按適用小額訴訟
    程序事件法院為訴訟費用之裁判時，應確定其費用額，民事
    訴訟法第436條之19定有明文，爰依後附計算書確定本件訴
    訟費用額如主文第3項所示。
中　　華　　民　　國　　110 　年　　3 　　月　　 9　　日
                  臺北簡易庭  法  官　陳仁傑
以上正本證明與原本無異。
如不服本判決，須以違背法令為理由，於判決送達後20日內向本
庭（臺北市○○區○○○路0 段000 巷0 號）提出上訴狀。（須
按他造當事人之人數附繕本）。如委任律師提起上訴者，應一併
繳納上訴審裁判費。
中　　華　　民　　國　　110 　年　　3 　　月　　 9　　日
                              書記官　宋德華
  計　算　書
項　　　　目                金  　額（新臺幣）　　備  註
第一審裁判費　　　           1,000元
合　　　　計　　　           1,000元
附錄：
一、民事訴訟法第436條之24第2項：
    對於小額程序之第一審裁判上訴或抗告，非以其違背法令為
    理由，不得為之。
二、民事訴訟法第436條之25：
    上訴狀內應記載上訴理由，表明下列各款事項：
    ㈠原判決所違背之法令及其具體內容。
    ㈡依訴訟資料可認為原判決有違背法令之具體事實。